臺灣桃園地方法院民事判決
109年度訴字第1878號
原      告  桃園市新明國民小學教師會

法定代理人  張凌雯  
原      告  桃園市中平國民小學教師會

法定代理人  羅唐泰  
原      告  桃園市中原國民小學教師會

法定代理人  吳泰儒  
原      告  桃園縣新屋國民小學教師會

法定代理人  熊夢萍   
原      告  桃園市內壢國民中學教師會

法定代理人  羅明德  
共      同
訴訟代理人  邱清銜律師
複  代理人  游淑琄律師
被      告  桃園市教師會
法定代理人  張瓊方      
訴訟代理人  陳韻如律師
上列當事人間請求確認會議決議不成立事件，本院於民國111年9
月13日言詞辯論終結，判決如下：
    主      文
一、確認被告於民國109年7月2日所召開「桃園市教師會第十二
    屆第一次臨時會員代表大會會議」不成立。
二、訴訟費用由被告負擔。
    事實及理由
壹、程序部分
　　原告桃園市新明國民小學教師會、桃園市中平國民小學教師
    會、桃園市中原國民小學教師會、桃園縣新屋國民小學教師
    會、桃園市內壢國民中學教師會之法定代理人原分別為蔡瑞
    玲、黃建誠、王哲偉、藍淑及吳明玉，嗣於本院審理中依序
    變更為張凌雯、羅唐泰、吳泰儒、熊夢萍及羅明德，有渠等
    當選證書可憑，則張凌雯、羅唐泰、吳泰儒、熊夢萍及羅明
    德具狀聲明承受（見本院卷三第54-64頁），合於民事訴訟
    法第170條、第175條規定，應予准許。
貳、實體部分
一、原告主張：伊等為被告之團體成員，被告於民國109年7月2
    日所召開桃園市教師會第十二屆第一次臨時會員代表大會會
    議（下稱系爭會議）前，先要求桃園市政府解散多名學校教
    師會，致系爭會議開會時僅有87所學校教師會，而依照被告
    於97年6月14日召開第七屆第二次會員代表大會所修正通過
    章程第3條關於會員代表人數之規定（下稱系爭規定），該
    次應出席會員為代表數為175名，雖被告稱系爭會議實際出
    席人數為92名（含親自出席69名、委託出席23名），故認應
    出席人數過半而會議成立，然出席人數中有多達10名學校教
    師會具狀表示並未派員參加該次會議，且各校與會人員並未
    能提出該校教師會理事長推派且用印之文件，無從認定出席
    之人即為各該學校教師會所推派之人員，是系爭會議之合法
    出席人數根本無從計算，爰依法提起本件訴訟，請求確認系
    爭會議不成立等語。並聲明：確認被告所召開之系爭會議不
    成立。
二、被告則以：系爭會議召開前，伊已將會議通知及各校代表名
    單推薦表以電子公文寄送予所屬教師會成員，以各教師會回
    傳之名單推薦表作為得參與系爭會議之合法代表，是系爭會
    議已由過半數應出席人數出席，則伊所召開之系爭會議應已
    成立等語資為抗辯。並聲明：原告之訴駁回。
三、原告為被告教師會之團體成員，系爭會議於召開時，共有87
    所學校教師會為被告成員，系爭會議依照系爭規定計算之結
    果，應出席代表人數為175人，該次會議以簽到表視之，有9
    2名名代表出席（含親自出席69名、委託出席23名）等情，
    有系爭會議之會議紀錄、簽到表、會員人數名單及系爭規定
    等件在卷可稽（見本院卷一第58-61、113-121頁，卷三第70
    -74頁），且為被告所不爭執，堪信為真。
四、本院判斷如下：
  ㈠原告提起本件確認之訴，有無確認利益？
　　按確認法律關係之訴，非原告有即受確認判決之法律上利益
    者，不得提起之，民事訴訟法第247 條第1 項前段定有明文
    。所謂即受確認判決之法律上利益，須因法律關係之存否不
    明確，致原告在私法上之地位有受侵害之危險，而此項危險
    得以對於被告之確認判決除去之者，始為存在（最高法院27
    年上字第316號判例要旨參照）。本件原告主張系爭會議不
    成立一節，為被告所否認，而觀諸系爭會議中乃就會員除名
    名單、章程修正條文、理監事選舉罷免法等議案為討論及決
    議，可認系爭會議成立與否，將關乎被告合法成員代表之認
    定，及關於團體章程、理監事選舉罷免制度修正之合法性，
    此等情事均致原告私法上之地位處於不安之狀態，而上開不
    安之狀態並得以本件確認之訴除去之，堪認原告具有即受確
    認判決之法律上利益。
  ㈡系爭會議是否合法成立？
　1.按會議之決議，乃多數會議參與者基於平行與協同之意思表
    示相互合致而成立之法律行為，如法律規定其決議必須有一
    定數額以上之人出席，此一定數額以上之人出席，為該法律
    行為成立之要件。欠缺此項要件，該決議即屬不成立，尚非
    單純之決議方法違法問題（最高法院104年度台上字第817號
    號判決意旨參照）。次按人民團體會員（會員代表）大會之
    決議，應有會員（會員代表）過半數之出席，出席人數過半
    數或較多數之同意行之。但章程之訂定與變更之決議應有出
    席人數2/3以上同意行之。人民團體法第27條第1款定有明文
    （被告章程第10條亦有相同之規定，見本院卷第113頁）。
    是被告會員代表大會之各議案，於進行該議案表決時，自應
    符合上開法定最低出席人數（即會員代表過半數之出席），
    始得有效成立，乃屬當然。
　2.經查，被告雖提出系爭會議召開前，各校教師會傳送之會員
    代表推薦名單，作為出席成員係合法代表各該教師會之證明
    （見本院卷118-167頁），然綜觀該等推薦名單僅有以手寫
    方式填載學校名稱、會員代表姓名及聯絡方式內容，並未見
    有各該學校教師會理事長簽名，以表出席人員係合法代表各
    學校教師會之字樣，況依照原告所提被告稱曾參與系爭會議
    之中山國小教師會等10所教師會理事長，均簽立切結書表明
    與會之人員並非合法推派之代表等語（見本院卷一第142-15
    1頁），可見被告單憑前開文件即認定出席人員均係合法代
    表各該學校教師會團體，已不可採。而參以被告於98年6月1
    3日第八屆第一次會員代表大會、99年6月5日第八屆第二次
    會員代表大會、100年6月11日第九屆第一次會員代表大會、
    101年5月19日第九屆第二次會員代表大會、102年6月6日第
    十屆第一次會員代表大會、103年6月12日第十屆第二次會員
    代表大會、104年6月11日第十一屆第一次會員代表大會、10
    5年4月14日第十一屆第二次會員代表大會、108年間之第十
    二屆第三次會員代表大會召開前，所傳送予所屬會員關於代
    表名單推薦表中，均含有「學校/聯合教師會理事長簽名」
    之欄位，以表明名單上所載之人員係合法代表各該教師會（
    見本院卷三第33-51、177-183頁），併佐諸曾於97年至101
    年間擔任被告第8、9屆理事長，及第10屆理事之證人羅焜榮
    證稱：在我擔任理事長及理事期間，於會員代表大會召開前
    ，就會先將代表推薦名單空白表格放在教師會公開網頁上，
    並且將之寄送給各學校教師會或分會，推薦表格上會有理事
    長簽名的欄位，以確認各校教師會推派的人選是合法的，我
    印象中各校回傳的推薦名單表上，都會有理事長的簽名，如
    果沒有簽名，我們也會請各教師會予以補正等語（見本院卷
    三第202-205頁），亦顯見被告早於99年間開始，就各校代
    表推薦名單上均會要求理事長簽名，表明推薦名單上所載之
    代表人員均為各校教師會合法代表，否則各校代表推薦名單
    此一檔案既係公布於公開網路上，若謂任何人下載此文件並
    虛偽填載代表人員後，均得視為係某特定學校教師會之與會
    代表，將無從核實代表人員之合法性，是被告辯稱系爭會議
    已由92名名代表出席（含親自出席69名、委託出席23名）云
    云，已乏所據。
　3.從而，被告並無法提出任何證據證明系爭會議與會人員，確
    為各學校教師會之合法代表人，即無從證明及計算系爭會議
    合法之出席人數，是原告提起本件訴訟，主張系爭會議未達
    法定最低出席人數1/2之標準，故請求確認系爭會議不成立
    ，於法有據。
五、綜上所述，原告提起本件訴訟，請求確認被告所召開之系爭
    會議不成立，為有理由，應予准許。
六、本件事證已臻明確，兩造其餘陳述及所提證據，經審酌後認
    與判決結果不生影響，爰不予逐一論列。
七、訴訟費用負擔依據：民事訴訟法第78條。 　　
中　　華　　民　　國　　111 　年　　10　　月　　25　　日
                  民事第一庭    法　官　廖子涵
以上正本係照原本作成。
如對本判決上訴，須於判決送達後二十日內向本院提出上訴狀。
如委任律師提起上訴者，應一併繳納上訴審裁判費。
中　　華　　民　　國　　111 　年　　11　　月　　1 　　日
                                書記官  賴棠妤